臺灣高雄地方法院民事判決　九十三年度訴字第五一○號
　　原　　　告　丙○○
　　訴訟代理人　樓嘉君律師
　　被　　　告　臺灣中小企業銀行股份有限公司
　　法定代理人　甲○○　　　同.
　　訴訟代理人　乙○○
當事人間塗銷抵押權設定登記事件，經本院於民國九十三年五月二十七日言詞辯論終
結，判決如下：
    主      文
原告之訴駁回。
訴訟費用由原告負擔。
    事實及理由
一、原告主張：緣訴外人簡嘉泰於民國八十八年三月二十日曾以其所有坐落高雄市○
    ○區○○段二小段第三六地號土地暨其上第一二九一建號即門牌號碼高雄市○○
    區○○街八九號十二樓之一房屋（以下簡稱系爭房地）為被告設定最高限額本金
    新臺幣（下同）三百一十二萬元之抵押權以擔保其向被告所借貸之二百五十萬元
    債務，嗣原告於九十一年十一月十一日即以二百五十萬元向訴外人簡嘉泰購買系
    爭房地，並於同年月二十日辦妥移轉登記，而訴外人簡嘉泰亦於同年月二十一日
    將前開借款全數清償完畢，後原告即向被告請求予以塗銷，詎被告竟以該抵押權
    尚有擔保債務未償而予拒絕，惟系爭抵押權所擔保之債權業已不存在，且被告於
    辦理該抵押設定時係由其所屬之代書辦理，其從未將該等抵押權設定契約書交由
    訴外人簡嘉泰審閱，則依消費者保護法第十一條之一第二項之規定，該抵押權設
    定契約之其他約定事項第一條之「擔保物提供人為擔保債務人對抵押權人臺灣中
    小企業銀行股份有限公司（包括總行及所屬各分支機構，以下同），在抵押權設
    定契約書所定之本金最高限額以內，現在（包括過去所負現在尚未清償）及將來
    所負之票據、借款、墊款、保證等債務及及其他債務（如應返還之押租金等），
    並包括其利息、遲延利息、違約金、實行抵押權費用、損害賠償及其他有關費用
    之清償，特提供前列擔保物設定抵押權與抵押權人」約定自不得構成該契約之內
    容，況訴外人簡嘉泰僅向被告借貸二百五十萬元，惟竟設定本金三百一十二萬元
    之最高限額抵押權以為擔保，本件抵押權設定契約之內容自屬加重抵押人之責任
    而顯失公平，且為善意第三人之原告所無從預見而應屬無效，今被告既未塗銷該
    抵押權，為此爰依民法第七百六十七條前段之規定，請求判令被告應就系爭房地
    於八十八年三月二十日以八十八年三專字第四六七號所設定之最高限額三百一十
    二萬元之抵押權登記予以塗銷。
二、被告則以：訴外人簡嘉泰與被告間之系爭最高限額抵押權所擔保範圍，依該設定
    契約書之其他約定事項第一項已明確表示包括該抵押權存續期間內訴外人簡嘉泰
    與被告間之票據、借款、墊款、保證等債務，而訴外人簡嘉泰於九十年十二月二
    十六日及九十一年二月七日乃另擔任訴外人長生生物科技股份有限公司（以下簡
    稱長生公司）向被告所為一千三百萬元、三百萬元借款之連帶保證人，是該保證
    債務自應包括於其內，其原向被告所借之二百五十萬元債務雖已全數清償完畢，
    惟此一保證債務尚欠本金一千一百八十二萬零一百七十二元未償，故系爭最高限
    額抵押權所擔保之債權確仍存在，而不動產所有權人設定抵押權予抵押權人後雖
    得將不動產讓與他人，但其抵押權並不因此而受影響，故原告主張系爭抵押權所
    擔保之債權已全數清償完畢而應將系爭抵押權塗銷云云並無理由，爰聲明求為判
    決駁回原告之訴。
三、原告主張訴外人簡嘉泰於上開時日以其所有系爭房地為被告設定本金最高限額三
    百一十二萬元之抵押權而擔保其原向原告所借貸之二百五十萬元債務，嗣原告於
    九十一年十一月間乃向訴外人簡嘉泰購買系爭房地並已辦妥移轉登記，而訴外人
    簡嘉泰亦於同年月將前開借款債務清償完畢等情，業據其提出與所述相符之建物
    所有權狀、不動產買賣契約書、匯款回條及土地登記謄本等件為證，被告於此亦
    不爭執而堪信原告此部分主張為真實，惟被告則另以前揭情詞置辯。經查：
  (一)系爭抵押權設定契約書之其他約定事項是否構成其內容：
      本件原告固以訴外人簡嘉泰與被告訂立系爭抵押權設定契約書時，被告並未將
      之交予審閱而主張該諸約定事項有違消費者保護法規定，應不構成契約之內容
      云云，惟此業經被告所否認，而訴外人簡嘉泰設定系爭抵押權時，業經其於載
      有「聲請登記以外之約定事項：２、如附件其他特約事項所載」之抵押權設定
      契約書上用印無訛乙節，此有抵押權設定契約書在卷可憑，而原告雖主張此係
      由被告所屬之代書代為用印而未審閱契約書云云，惟其就此並未舉證以實其說
      而無足採，是訴外人簡嘉泰既已於上開抵押權設定契約書用印，其於該契約書
      所附各金融業慣用之「其他約定事項」之內容應已審閱知悉，今其對於此定型
      化契約之條款自應已充分了解而無權利受損之虞，則被告就系爭抵押權之設定
      自無違修正前消費者保護法施行細則第十一條第二項之規定，系爭抵押權設定
      契約書暨其約定事項之各條款均構成該契約之內容自明，原告主張該抵押權設
      定契書之其他約定事項不構成系爭抵押權設定契約書之內容云云自無足採。
  (二)系爭抵押權擔保之債權範圍是否均已消滅：
      按抵押權所擔保之債權，其種類及範圍，屬於抵押權之內容，依法應經登記，
      始生物權之效力，但如因內容過於冗長，登記簿所列各欄篇幅不能容納記載，
      可以附件記載，作為登記簿之一部分，因此關於最高限額抵押權所擔保之債權
      ，雖未記載於土地登記簿，然於聲請登記時提出之最高限額抵押權設定契約書
      ，有該項債權之記載者，此契約書既作為登記簿之附件，自為抵押權效力所及
      ，最高法院八十四年臺上字第一九六七號著有判例可稽。查系爭土地於八十八
      年三月間所設定之最高限額抵押權，其他項權利部之登記，就清償日期、利息
      、遲延利息、違約金等項乃均載明「依照各個契約約定」等語，此有土地登記
      謄本乙件在卷可稽，是系爭抵押權之登記既因內容過於冗長而以「契約約定」
      之附件方式記載，此抵押權設定契約書暨其約定事項等內容之附件自為該登記
      簿之一部分而為系爭抵押權效力所及。今系爭最高限額抵押權其抵押物之擔保
      範圍既已於土地暨建築改良物抵押權設定契約書之抵押權設定契約書其他約定
      事項之第一條約明「擔保物提供人為擔保債務人對抵押權人臺灣中小企業銀行
      股份有限公司（包括總行及所屬各分支機構，以下同），在抵押權設定契約書
      所定之本金最高限額以內，現在（包括過去所負現在尚未清償）及將來所負之
      票據、借款、墊款、保證等債務及及其他債務（如應返還之押租金等），並包
      括其利息、遲延利息、違約金、實行抵押權費用、損害賠償及其他有關費用之
      清償，特提供前列擔保物設定抵押權與抵押權人」等語，而該定型化條款所為
      之約定範圍，亦為設定義務人可得預測而非負擔其所不能控制之危險，其給付
      與對待給付於兩造間亦屬相當而無顯失公平之情形而應認為有效，系爭抵押權
      所擔保債權之種類及其範圍，自應以上開條項之規定為其內容而應為兩造所共
      同遵守，是訴外人簡嘉泰既於嗣後再行擔任訴外人長生公司之連帶保證人而對
      被告負有連帶保證債務，其既未另與被告就排除此筆借款保證於前開抵押權擔
      保範圍之外達成合意，則其就訴外人長生公司所為借款所負之連帶保證債務，
      自為本件抵押權擔保範圍所及。今訴外人簡嘉泰擔任連帶保證人之訴外人長生
      公司所為借款既仍積欠被告一千一百八十二萬零一百七十二元及其利息、違約
      金未償而經本院判決確定（本院九十二年度重訴字第五五八號判決書暨確定證
      明書在卷參照），訴外人簡嘉泰對被告所負之連帶保證債務自未受償，原告主
      張系爭抵押權所擔保之債權已因全部清償完畢而消滅云云自不可採。至原告雖
      另以本件最高限額抵押權之擔保範圍逾越訴外人簡嘉泰向被告所借貸之金額，
      顯屬加重他方當事人之責任而有重大不利益之情形而為無效云云，惟所謂最高
      限額之抵押契約，本係指所有人提供抵押物與債權人訂立在一定金額之限度內
      ，擔保現在已發生及將來可能發生之債權之抵押權設定契約而言，其實際債權
      額係在結算，即最高限額抵押權確定時確定，此後發生之債權即不在該最高限
      額抵押權擔保之範圍（最高法院九十一年度臺上字第一九六二號判決意旨參照
      ），是訴外人簡嘉泰借款二百五十萬元雖為被告設定本金最高限額三百一十二
      萬元之抵押權，惟被告得有之實際債權額仍應於最高限額抵押權確定時始得確
      定，並非一律均以該最高限額之全數為其擔保範圍，此自未加重抵押人即訴外
      人簡嘉泰之責任，原告此部分主張尚屬無據，附此敘明。
  (三)原告應否受系爭抵押權設定約定之拘束：
      末按，不動產所有人設定抵押權後，得將不動產讓與他人，但其抵押權不因此
      而受影響，此為民法第八百六十七條所明定，故於一般不動產之交易中，盡善
      良管理人注意義務之買受人於購買不動產之前，均應會就該不動產是否曾設有
      抵押權及其擔保之範圍為何、已生擔保債務內容等事項詳加調查，且亦得為查
      知，而抵押權之設定本有其公示性，任何利害關係人均得隨時向地政機關聲請
      查閱其內容，是原告就本件抵押權契約之內容及其已生之擔保債務既於購買系
      爭土地前即處於得知悉之狀態，並得以之為是否購買或價金應扣除多寡之重要
      參考依據，則該契約內之預定條款，並未加重第三人即購買人之原告責任，或
      使原告拋棄權利或限制其行使權利，亦無濫用契約自由或顯失公平之可言，是
      本件抵押權之擔保範圍既不因訴外人簡嘉泰將系爭房地讓與原告而受影響，原
      告主張其不受該抵押權設定契約之拘束云云顯屬無憑。
    綜上所述，系爭房地設定抵押權所擔保之範圍乃包括訴外人簡嘉泰所為保證之債
    務，而此項約定復無任何顯失公平或加重當事人負擔而違反消費者保護法之規定
    ，上開抵押權擔保範圍之約定自應認屬有效且並得以拘束受讓人之原告，今為系
    爭最高限額抵押權所擔保之訴外人長生公司借款之連帶保證債務既尚有一千一百
    八十二萬零一百七十二元未受清償，該抵押權於確定前自仍未受全部之清償而未
    為消滅。從而原告依民法第七百六十七條之法律關係訴請塗銷系爭土地之上開最
    高限額抵押權，為無理由，應予駁回。
四、本件為判決基礎之法律關係已臻明確，兩造其餘之攻擊防禦方法核與判決結果不
    生影響，無庸一一論列，併此敘明。
五、據上論結，本件原告之訴為無理由，爰依民事訴訟法第七十八條，判決如主文。
中　　　華　　　民　　　國　　九十三　　年　　　六　　　月　　　十　　　日
                                        民事第五庭
~B審判長法官  黃  宏  欽
~B法      官  何  悅  芳
~B法　　　官　謝  雨  真
正本係照原本作成。
如不服本判決，應於送達後廿日內，向本院提出上訴狀並表明上訴理由，如於本判決
宣示後送達前提起上訴者，應於判決送達後十日內補提上訴理由書（須附繕本）。
中　　　華　　　民　　　國　　九十三　　年　　　六　　　月　　　十　　　日
~B法院書記官　洪  育  祺
